【裁判字號】    89,重訴,195
【裁判日期】    900118
【裁判案由】    給付損害金等
【裁判全文】
臺灣高雄地方法院民事判決  八十九年度重訴字第一九五號
    原      告  台灣土地銀行
    法定代理人  丙○○
    訴訟代理人  黃清光
                蘇黃義
                李慶榮律師
                孫守濂律師
    被      告  甲○○○      .
                乙○○        .
右當事人間請求給付損害金等事件，本院判決如左：
    主    文
被告甲○○○應給付原告新台幣壹拾貳萬柒仟零柒拾肆元，及其中新台幣壹拾壹萬參
仟陸佰柒拾伍元自民國八十九年三月八日起算；其中新台幣壹萬參仟參佰玖拾玖元自
民國八十九年十一月八日起算，均至清償日止，按年息百分之五計算之利息。
被告乙○○應給付原告新台幣貳拾萬伍仟捌佰陸拾伍元，及其中新台幣壹拾玖萬伍仟
玖佰零壹元自民國八十九年六月二十八日起算；其中新台幣玖仟玖佰陸拾肆元自民國
八十九年十一月八日起算，均至清償日止，按年息百分之五計算之利息。
原告其餘之訴駁回。
訴訟費用由被告甲○○○負擔百分之十九、由被告乙○○負擔百分之三十一；其餘由
原告負擔。
本判決第一項、第二項於原告分別以新台幣肆萬貳仟參佰元、陸萬捌仟陸佰元供擔保
後得假執行。
原告其餘假執行之聲請駁回。
    事    實
甲、原告方面：
一、聲明：求為判決：（依原告民國八十九年十一月三日擴張訴之聲明狀所載）
（一）被告甲○○○應給付原告新台幣（下同）二十五萬四千一百四十八元，及其中
      二十二萬七千三百五十一元自起訴狀繕本送達翌日起、其中二萬六千七百九十
      七元自擴張訴之聲明狀送達翌日起，均至清償日止，按年息百分之五計算之利
      息。
（二）被告乙○○應給付原告四十一萬一千七百三十二元，及其中三十九萬一千八百
      零三元自追加被告狀繕本送達翌日起、其中一萬九千九百二十九元自擴張訴之
      聲明狀送達翌日起，均至清償日止，按年息百分之五計算之利息。
（三）訴訟費用由被告負擔。
（四）原告願供擔保，請准宣告假執行。
二、陳述：
（一）坐落高雄市○○區○○段地號第六五六號、地目建、面積一０三五平方公尺之
      土地，為原告所有（原登記為中華民國所有，管理人為原告，嗣登記為原告所
      有），有土地登記謄本可證。該筆土地被告林陳月娥、吳許秋葉、曾鄭明珠、
      侯銀來、陳鵬翼、陳英進（以上均已與原告和解）、陳英發、陳英進、蔡金得
      、黃福涼、黃登樹、陳朝雲（以上均經原告撤回起訴）及甲○○○等並未與原
      告訂立任何契約關係，即擅於其上搭建如「被告占用系爭土地一覽表」建物門
      牌欄所示之建物，無權占有使用，陳朝雲所搭建之建物嗣於六十八年四月間以
      十萬元讓售與被告乙○○，故由被告乙○○無權占有使用原告土地迄今。
（二）按無法律上之原因而受利益，致他人受損害者，應返還其利益；雖有法律上之
      原因，而其後已不存在者，亦同，民法第一百七十九條定有明文。而「依不當
      得利之法則請求返還不當得利，得請求返還之範圍，應以對方所受之利益為度
      ，非以請求人所受損害若干為準」、「無權占有他人土地，可能獲得相當於租
      金之利益為社會通常之觀念」，最高法院六十一年台上字第一六九五號判例明
      揭此旨。另城市地方房屋之租金，以不超過土地及其建築改良物申報總價額百
      分之十為限，並為租用基地建築房屋所準用；所謂土地總價額，係以法定地價
      為準，亦即土地所有權人依法所申報之地價，土地法第九十七條第一項、第一
      百零五條、第一百四十八條及土地法施行法第二十五條分別定有明文。此項計
      收租金之規定，於損害賠償事件雖非當然一體適用，然未嘗不可據為計算損害
      之標準。本件系爭土地既屬原告所有，而為被告無權占有，原告自得請求被告
      就其占用之面積，按申報地價算得總值之百分之十，為每年應返還之不當得利
      損害金。為此請求被告甲○○○自八十四年三月、被告乙○○自八十四年七月
      起，均至八十九年十月底止，即訴訟繫屬前相當於租金短期時效五年期間及訴
      訟繫屬後繼續無權占有之損害金，及自各該訴狀繕本送達翌日起至清償日止，
      按年息百分之五計算之法定遲延利息。
（三）查系爭土地位處前金區○○○路與瑞源路、河南二路與八德二路之間，屬市中
      心商業區，附近有飯店、旅行社、商務大廈等單位，商機蓬勃，而被告等亦以
      系爭土地上之建物供營業或住家使用，依此等客觀環境、土地使用現況以觀，
      被告利用系爭土地實際上可得之利益，應甚可觀。故原告請求按申報地價算得
      土地總值之百分之十，為每年應返還之不當得利損害金，斟酌系爭建物及土地
      之位置、四周環境及目前社會經濟狀況，應為適當。
三、證據：提出土地登記謄本、地籍圖謄本、地價謄本二份、現場及附近環境照片二
          十八張、被告占用系爭土地一覽表、損害金計算表為證。
乙、被告方面：
一、被告甲○○○方面：
    被告甲○○○雖未曾於言詞辯論期日到場為聲明，但於本院勘驗現場時，陳述：
    其無法繳納等語。
二、被告乙○○方面：
    被告乙○○未於最後言詞辯論期日到庭，據其於本院勘驗現場及先前言詞辯論期
    日到庭陳稱：伊住在系爭土地已二十多年，對於原告請求給付損害金沒有意見，
    伊退休後沒收入，無力償還損害金等語。
丙、本院依職權會同地政機關勘驗現場，並製有勘驗筆錄及複丈成果圖。
    理    由
一、本件被告甲○○○、乙○○均經合法通知，未於最後言詞辯論期日到場，核無民
    事訴訟法第三百八十六條各款所列之情形，爰依原告聲請，由其一造辯論而為判
    決。
二、按「訴狀送達後，原告不得將原訴變更或追加他訴。但經被告同意者；擴張或減
    縮應受判決事項之聲明者；不甚礙被告之防禦及訴訟之終結者，不在此限」，民
    事訴訟法第二百五十五第一項定有明文。經查本件原告起訴時原請求被告甲○○
    ○、陳朝雲各應給付原告二十二萬七千三百五十一元、三十九萬一千八百零三元
    ，及均自起訴狀繕本送達翌日起至清償日止，按年息百分之五計付之利息，嗣於
    訴狀送達後，具狀撤回對於被告陳朝雲之訴，追加被告乙○○，嗣後並擴張請求
    為被告甲○○○應給付原告二十五萬四千一百四十八元，及其中二十二萬七千三
    百五十一元自起訴狀繕本送達翌日起、其中二萬六千七百九十七元自擴張訴之聲
    明狀送達翌日起，均至清償日止，按年息百分之五計算之利息，被告乙○○應給
    付原告四十一萬一千七百三十二元，及其中三十九萬一千八百零三元自八十九年
    六月二十日追加被告狀繕本送達翌日起、其中一萬九千九百二十九元自擴張訴之
    聲明狀送達翌日起，均至清償日止，按年息百分之五計算之利息，因原告均本於
    相同之事實及法律關係請求，又追加被告亦經同意且不甚礙被告之防禦及訴訟之
    終結等情，有原告之起訴狀及八十九年六月二十日之追加被告狀、八十九年十一
    月三日擴張訴之聲明狀在卷可按，核與上開規定相符，自應准許，併此敘明。
三、經查原告主張坐落高雄市○○區○○段第六五六地號土地為伊所有，而被告甲○
    ○○於上開土地上無權占用十八平方公尺；另被告乙○○則無權占用上開土地三
    十一平方公尺等事實，業據原告提出土地登記謄本乙份、地價謄本二份、被告等
    二人戶籍謄本為證，且經本院於現場會同地政機關勘驗查明屬實，並製有勘驗筆
    錄及複丈成果圖在卷可查，再者被告甲○○○、乙○○於八十九年九月二十六日
    本院勘驗現場時，被告乙○○於本院言詞辯論期日時，均只表示無能力給付，對
    前開事實亦均不爭執，是原告主張之前揭事實，應堪認定。
四、按「無法律上之原因而受利益，致他人受損害者，應返還其利益。雖有法律上之
    原因，而其後已不存在者，亦同」，民法第一百七十九條定有明文。故其得請求
    之範圍，應以對方所受之利益為限。而無權占有他人土地，可能獲得相當於租金
    之利益，為社會通常觀念（最高法院六十一年台上字第一六九五號判例參照）。
    而城市地方房屋租金，以不超過土地及建築改良物申報總價年息百分之十為限；
    又租用基地，建築房屋，其租金以不超過土地申報總價額年息百分之十為限，土
    地法第九十七條第一項、第一百零五條分別定有明文。又所謂年息百分之十，乃
    指基地租金之最高限額，並非必須照申報價額年息百分之十計算之，尚須斟酌土
    地之位置、工商繁榮之程度、使用人利用土地之經濟價值、所受利益、彼等關係
    及社會情感等情事，以為決定。另按租金之定期給付請求權，因五年間不行使而
    消滅，民法第一百二十六條亦定有明文。又無法律上之原因而獲得相當於租金之
    利益，致他人受損害時，如該他人返還利益請求權已逾租金短期消滅時效之期間
    ，對於相當於已罹消滅時效之租金之利益，不得依不當得利之法則，請求返還（
    最高法院六十五年度第五次民庭庭推總會議決定參照）。是原告得請求相當於租
    金之不當得利，以其訴訟繫屬時起往前推算五年之內為限。而本件被告甲○○○
    、乙○○分別占用上開土地係屬無權占用，如前所述，是被告等二人之無權占有
    ，致原告受有無法使用收益系爭土地之損害，且其無權占有使用狀態尚在繼續中
    ，進而原告請求被告甲○○○、乙○○等二人返還自訴訟繫屬後往前回溯五年之
    內起算（本件被告甲○○○自八十四年三月一日起算，被告乙○○自同年七月一
    日起算）及訴訟繫屬後繼續之無權占有（即被告甲○○○自八十九年三月至十月
    之期間；被告林亮悌自八十九年七月至十月之期間），相當於租金之利益，揆之
    前揭說明，即屬正當，應予准許。至於不當得利金額，本院斟酌系爭土地雖位於
    高雄市區，但被告等人僅於該土地上蓋簡陋之房屋居住使用，且週遭交通不便（
    自用小客車無法通行），並考量目前社會經濟情況等情，認系爭土地按申報地價
    年息百分之五計算相當於租金之不當得利，始屬相當。是本院依上開計算標準，
    計算被告二人各應給付之金額，詳如附表所示。從而，原告請求被告甲○○○應
    給付十二萬七千零七十四元，及其中十一萬三千六百七十五元自起訴狀繕本送達
    翌日（八十九年三月八日）起；其中一萬三千三百九十九元自擴張訴之聲明狀送
    達翌日（八十九年十一月八日）起均至清償日止，按年息百分之五計算之法定遲
    延利息。另被告乙○○應給付二十萬五千八百六十五元，及其中十九萬五千九百
    零一元自追加被告狀繕本送達翌日（八十九年六月二十八日）起；其中九千九百
    六十四元自擴張訴之聲明狀送達翌日（八十九年十一月八日）起均至清償日止，
    按年息百分之五計算之法定遲延利息，洵屬正當，應予准許；原告逾此部分之請
    求，非有理由，應予駁回。
五、又原告陳明願供擔保，聲請宣告假執行，就原告勝訴部分，核無不合，爰分別酌
    定相當之擔保金額准許之。至於原告敗訴部分，其假執行之聲請，已失依附，應
    予駁回。
據上論結：本件原告之訴為一部有理由、一部無理由，依民事訴訟法第三百八十五條
第一項前段、第七十九條但書、第八十五條第一項但書、第三百九十條第二項，判決
如主文。
中      華      民      國    九十      年      一      月     十八     日
                              臺灣高雄地方法院民事第二庭
~B法      官  吳進寶
右為正本係照原本作成。
如不服本判決，應於送達後廿日內，向本院提出上訴狀並表明上訴理由，如於本
判決宣示後送達前提起上訴者，應於判決送達後十日內補提上訴理由書（須附繕本）。
中      華      民      國    九十      年      一      月     十八     日
~B法院書記官  劉佳娟
 附    表
┌──┬────┬────┬─────┬────────────────┬─────┐
│姓名│佔用面積│申報地價│ 請求期間 │計算方式（四捨五入後之金額）    │合    計  │
├──┼────┼────┼─────┼────────────────┼─────┤
│李  │        │ 25,130 │84.3-86.6 │18×25,130×5%÷12×28=52,773   │          │
│蔡  │        ├────┼─────┼────────────────┤          │
│嘉  │18平方公│ 25,376 │86.7-89.6 │18×25,736×5%÷12×36=68,515   │ 127,074  │
│平  │尺      ├────┼─────┼────────────────┤          │
│    │        │ 19,286 │89.7-89.10│18×19,286×5%÷12× 4=5,786    │          │
├──┼────┼────┼─────┼────────────────┼─────┤
│林  │        │ 25,130 │84.7-86.6 │31×25,130×5%÷12×24=77,903   │          │
│亮  │        ├────┼─────┼────────────────┤          │
│悌  │31平方公│ 25,376 │86.7-89.6 │31×25,736×5%÷12×36=117,998  │ 205,865  │
│    │尺      ├────┼─────┼────────────────┤          │
│    │        │ 19,286 │89.7-89.10│31×19,286×5%÷12× 4=9,964    │          │
└──┴────┴────┴─────┴────────────────┴─────┘


司法院資訊處製作；財團法人民間司法改革基金會備份。
